臺灣雲林地方法院民事判決　九十年度訴字第六七八號
　　原　　　告　乙○○
　　被　　　告　辛○○
　　訴訟代理人　癸○○
　　被　　　告　丙○○
　　　　　　　　丁○○
　　　　　　　　戊○○
　　　　　　　　己○○
　　　　　　　　庚○○
　　　　　　　　甲○
　　　　　　　　壬○
右當事人間請求分割共有物事件，本院判決如左：
    主      文
兩造共有坐落雲林縣東勢鄉○○段六一號地號、地目建、面積三三八六平方公尺土地
，其分割方法如附圖二所示：Ａ部分面積四二三．二五平方公尺由原告取得；Ｂ部分
面積四二三．二五平方公尺由被告辛○○取得；Ｃ部分面積二八二．一七平方公尺由
被告丙○○取得；Ｄ部分面積二八二．一七平方公尺由被告戊○○取得；Ｅ部分面積
二八二．一七平方公尺由被告丁○○取得；Ｆ部分面積四五一．四七平方公尺由被告
己○○取得；Ｇ部分面積一一二．八七平方公尺由被告庚○○取得；Ｈ部分面積一○
七二．二二平方公尺由被告甲○取得；Ｉ部分面積五六．四三平方公尺由被告壬○取
得。
訴訟費用由被告辛○○負擔八分之一，被告丙○○、戊○○、丁○○各負擔十二分之
一，被告己○○負擔三十分之四，被告庚○○負擔三十分之一，被告甲○負擔六十分
之十九，被告壬○負擔六十分之一，餘由原告負擔。
    事      實
甲、原告方面：
  一、聲明：如主文第一項所示。
  二、陳述：
    (一)坐落雲林縣東勢鄉○○段六一號地號、地目建、面積三三八六平方公尺土地（
      下稱系爭土地），為兩造所共有，各共有人應有部分比例分別如附圖二「持分
      」欄所示。系爭土地並無因物之使用目的不能分割或契約訂有不分割期限之情
      形，兩造因無法達成分割之協議，爰訴請裁判分割。原告所提出之分割方案，
      乃係依兩造現行之使用狀態而為請求，且依兩造所各有之持分比例緊鄰道路，
      是兩造均有適宜之對外聯絡方法，依此分割方案洵符合經濟及公平原則，各共
      有人均得蒙其利，至為灼然，爰研擬如附圖二所示之分割方案。
    (二)附圖一所示Ａ部分房子由原告及被告辛○○、丁○○、戊○○、丙○○使用，
      即北邊部分為原告及被告辛○○使用，已興建約十幾年（北側呈東西向之建物
      部分）、三十年（呈南北向靠公廳北側部分），南邊部分（公廳南邊）為被告
      丁○○、戊○○、丙○○使用，甲○現在占有的部分已經超過他的應有部分，
      所以雙方才沒有達成共識。
    (三)對於被告抗辯之陳述：我認為土地分割協議書沒有效力（因有二個當事人沒有
      簽名，也沒有授權），許昭南（即原告乙○○及被告辛○○之父親）有無在土
      地分割協議書上簽名蓋章，我不知道；又我所提的分割方案圖最主要是依照每
      個共有人現在占有的狀況來畫的，故我不同意被告己○○、庚○○所提議由其
      取得如附圖二所示Ａ、Ｂ部分之土地，因為如此會拆到我們的房子。
  三、證據：提出土地登記謄本、土地分割協議書影本各乙份、戶籍謄本八份為證。
乙、被告辛○○方面：
  一、聲明：駁回原告之訴。
  二、陳述：同意原告所提之分割方案，附圖一所示Ａ部分房子由原告及被告辛○○
      、丁○○、戊○○、丙○○使用，即北邊部分為原告及被告辛○○使用，南邊
      部分（公廳南邊）為被告丁○○、戊○○、丙○○使用；又許昭南當初不瞭解
      土地分割協議書的內容，造成許昭南實際分得的土地與實際應有的持分不符合
      ，有減少，至於簽協議書的過程我不清楚，由於有二個當事人沒有簽名，亦沒
      有授權，所以該協議應不成立。
丙、被告丙○○、丁○○、己○○、庚○○、甲○均未於最後言詞辯論期日到場，惟
    據其前到庭所為之聲明、陳述如左：
  一、聲明：均聲明駁回原告之訴。
  二、陳述：
    (一)被告甲○方面：提出土地分割協議書，我希望依照協議書（確實是有些人沒有
      簽名，我有簽名，有簽名的表示他們同意協議的分割方法）的內容來分割，我
      認為該分割協議有效；又我的房子大概已興建二十年，如附圖一所示Ｈ部分的
      房子是我在居住，Ｇ部分是我弟弟在居住，房子均要保留，依照原告所提的分
      割方案，我弟弟可能會占用到其他共有人的土地，所以我現在與己○○、庚○○洽談以四美段六十號地號土地交換，請求給予時間協商。
    (二)被告丁○○方面：同意原告所提的分割方案，附圖一所示Ａ部分房子由原告及
      被告辛○○、丁○○、戊○○、丙○○使用，即北邊部分為原告及被告辛○○
      使用，南邊部分（公廳南邊）為被告丁○○、戊○○、丙○○使用，屋齡約有
      三十年；又我未在土地分割協議書上簽名，也沒有委託戊○○在協議書上簽名
      蓋章。我車禍後（民國七十幾年），因傷勢嚴重，就將證件交給戊○○保管，
      我是知道有在談分割的事情，但有一次戊○○向我說沒有談成，我就跟他說那
      就把證件還給我，過了半年後，戊○○才將身份證、印鑑、土地權狀等證件還
      給我（至於詳細的時間，我已經記不清楚了），我不知道有前述協議書的事情
      ，我不願意追認協議書的效力。
    (三)被告丙○○方面：同意原告所提的分割方案，附圖一所示Ａ部分房子由原告及
      被告辛○○、丁○○、戊○○、丙○○使用，即北邊部分為原告及被告辛○○
      使用，南邊部分（公廳南邊）為被告丁○○、戊○○、丙○○使用，屋齡約有
      三十年；又我未在土地分割協議書上簽名，也沒有委託戊○○在協議書上簽名
      蓋章。當初戊○○有跟我說要辦理土地分割事宜，就跟我拿權狀、印章、身份
      證，之後，戊○○跟我說沒有辦成，我有跟他要回權狀、印章、身份證，但他
      說他沒有空，要我自己從台北回雲林拿，隔了將近半年，戊○○才將身份證、
      印章還給我，又過了半年，我才到吳鴻如處拿回權狀，我不知道有前述協議書
      的事情，我不願意追認協議書的效力。
    (四)被告己○○方面：不同意原告所提的分割方案，因為如此將會拆到甲○弟弟的
      房子，情理上我不好意思拆到他們的房子，我希望所分得的部分是沒有地上物
      的（即附圖二Ａ、Ｂ部分）；又當時簽訂土地分割協議書（協議書上我父親許
      德揚的簽名，是我父親簽的沒錯）的狀況，我不清楚，但是我覺得協議書上的
      分割方法比較能夠符合實際的利用狀況
    (五)被告庚○○方面：不同意原告所提的分割方案，因為如此將會拆到甲○弟弟的
      房子，情理上我不好意思拆到他們的房子，我希望所分得的部分是沒有地上物
      的（即附圖二Ａ、Ｂ部分）；又土地是祖先留下來的，他們之所以會這樣協議
      （指土地分割協議書，該協議書上我父親許德揚的簽名，是我父親簽的沒錯）
      ，有他們的道理，所以我認為應該要尊重他們的協議。
丁、被告戊○○、壬○未於言詞辯論期日到場，亦未提出書狀作何聲明或陳述。
戊、本院依職權勘驗現場及囑託雲林縣台西地政事務所測繪現況圖、分割圖，並依職
    權訊問證人吳鴻如。
    理      由
一、被告丙○○、丁○○、己○○、庚○○、甲○、戊○○、壬○均未於最後言詞辯
    論期日到場，核均無民事訴訟法第三百八十六條各款所列情形，依原告之聲請，
    由其一造辯論而為判決。
二、按共有人除因物之使用目的不能分割，或契約訂有不分割之期限者外，得隨時請
    求分割共有物；共有物之分割，依共有人協議之方法行之，分割之方法不能協議
    決定者，法院得因任何共有人之聲請以裁判分割，民法第八百二十三條第一項、
    第八百二十四條第一項、第二項定有明文。本件原告主張系爭土地為兩造所共有
    ，各共有人應有部分比例分別如附圖二「持分」欄所示，而系爭土地屬鄉村區乙
    種建築用地，性質上並無因物之使用目的不能分割之情形，兩造復未約定有不分
    割之期限，但兩造無法達成分割協議等情，業據原告提出土地登記謄本為證，並
    為被告所不爭執，自堪信為真實。是原告以系爭土地兩造未能達成分割協議，訴
    請裁判分割，自屬有據，應予准許。次按分割共有物請求權，於協議分割契約成
    立後，即已因行使而消滅，故不得再請求以協議或裁判分割（最高法院五十九年
    台上字第一一九八號判例參照）。本件被告甲○抗辯兩造曾就系爭土地達成分割
    協議，則兩造間是否確曾就系爭土地達成分割協議，即待審究。經查：本件被告
    甲○固舉於民國八十五年十月十二日，由系爭土地現共有人（即甲○、戊○○、
    壬○、丁○○、丙○○）及前共有人（即許德揚、許昭南，二人身故後，許德揚
    部分由被告己○○、庚○○繼承，許昭南部分由原告乙○○及被告辛○○繼承）
    所共同簽署（丁○○、丙○○由戊○○代理）之土地分割協議書，而主張依該協
    議書之分割方法分割，惟前開協議書上甲○、許德揚、許昭南、戊○○、壬○之
    簽名部分，確係由其等本人親自簽署一事，除據被告甲○、己○○、庚○○自認
    外，並經證人即當時見證整個簽約過程之土地專業代理人吳鴻如到庭結證屬實，
    自堪信為真實。惟就丁○○、丙○○部分，被告丁○○、丙○○既均陳稱並未授
    權戊○○簽訂前揭協議書等語，而證人吳鴻如證稱：當天戊○○是拿丁○○、丙○○的證件（權狀、印章、身份證影印本）來辦的，‧‧‧，在簽訂協議書之前
    ，共有人就分割事宜已經商討很久了，丁○○、丙○○的部分一直都是戊○○來
    接洽等情，亦未能證明被告丁○○、丙○○確曾授權被告戊○○簽訂前開土地分
    割協議書，被告丁○○、丙○○就戊○○無權代理之行為復均表示不願承認，是
    前開土地分割協議自難認已對本人即被告丁○○、丙○○發生效力，是被告甲○
    既未能舉證證明被告戊○○確係經被告丁○○、丙○○授權而簽訂分割協議書，
    尚難認系爭土地已經全體共有人達成分割方法之協議，原告請求裁判分割系爭土
    地，仍屬有據，此合先敘明。
三、再按法院分割共有物，應依共有物之性質、經濟效用及全體共有人之利益為適當
    之分配。經查：本件系爭土地屬長方形狀，略呈東北西南走向，方塊完整，西臨
    十五米道路，基地東北側部分如附圖一所示Ａ部分磚造瓦頂平房，分別為原告及
    被告辛○○、戊○○、丁○○、丙○○占有使用，基地南側部分，則有被告甲○
    所使用之加強磚造平房、磚造瓦頂平房、木柱涼棚（即如附圖一所示Ｈ、Ｉ、Ｊ
    、Ｋ部分）、甲○弟弟所使用之加強磚造平房、磚造瓦頂平房、加強磚造廁所、
    木柱涼棚（即如附圖一所示Ｄ、Ｅ、Ｆ、Ｇ部分），以及兩人所共同使用之磚造
    瓦頂平房（即如附圖一所示Ｂ、Ｃ部分）等建物坐落其上等情，業經本院勘驗現
    場屬實，製有勘驗筆錄在卷可稽，並請雲林縣台西地政事務所人員製作複丈成果
    圖附卷可資佐證。次查：原告於系爭土地上之建物屋齡已有十幾年（北側呈東西
    向之建物部分）、三十年（呈南北向靠北側部分），被告甲○的建物約有二十幾
    年，建物均要保留等情，業據原告及被告甲○分別陳明，本院審酌原告於系爭土
    地之北側部分已占有使用約三十年之久，並於其上建有磚瓦造平房，原告之分割
    方案使各共有人均面臨十五米的道路，兩造通行出入無虞，且核各共有人分得之
    位置，除被告己○○、庚○○外，與前開土地分割協議書所載各共有人取得之區
    位約略相符，而被告己○○、庚○○所稱依此方案，渠等均將另行訴請被告甲○
    之弟弟拆屋還地一節，考量到甲○的弟弟並非系爭土地之共有人，且被告甲○陳
    稱正與被告己○○、庚○○洽談以四美段六十號地號土地交換，與前開土地協議
    書所載由許德揚取得四美段六十號地號部分土地，而不再取得系爭土地之應得部
    分之意旨，尚稱相符，在不變更土地共有人使用現狀下，兼顧兩造利益，並顧及
    共有人之意願，爰定分割方法如主文第一項所示，即如附圖二所示：Ａ部分面積
    四二三．二五平方公尺由原告取得；Ｂ部分面積四二三．二五平方公尺由被告辛○○取得；Ｃ部分面積二八二．一七平方公尺由被告丙○○取得；Ｄ部分面積二
    八二．一七平方公尺由被告戊○○取得；Ｅ部分面積二八二．一七平方公尺由被
    告丁○○取得；Ｆ部分面積四五一．四七平方公尺由被告己○○取得；Ｇ部分面
    積一一二．八七平方公尺由被告庚○○取得；Ｈ部分面積一○七二．二二平方公
    尺由被告甲○取得；Ｉ部分面積五六．四三平方公尺由被告壬○取得。
四、本件係因分割共有物而涉訟，被告之行為可認按當時之訴訟程度，為伸張或防禦
    權利所必要，故勝訴之原告亦應負擔一部訴訟費用，併予敘明。
據上論結，本件原告之訴為有理由，依民事訴訟法第三百八十五條第一項前段、第八
十一條第二款、第八十五條第一項但書、第七十八條，判決如主文。
中　　　華　　　民　　　國　　九十一　　年　　　四　　　月　 　 十七 　 日
                                臺灣雲林地方法院民事第一庭
                                        審判長法官
                                        法      官
                                        法      官
